【裁判字號】    92,再易,53
【裁判日期】    920430
【裁判案由】    返還車款
【裁判全文】
臺灣高等法院民事判決                              九十二年度再易字第五三號
    再審原告    乙○○
                （送達代收人  張立業律師）
    再審被告    甲○○
右當事人間返還車款事件，再審原告對於中華民國九十二年四月一日本院九十一年度
上易字第七七○號確定判決提起再審，本院判決如左：
    主    文
再審之訴駁回。
再審訴訟費用由再審原告負擔。
    事    實
甲、再審原告方面：
  一、聲明：
    (一)原確定判決廢棄。
    (二)右廢棄部分，再審被告在原確定判決之訴駁回。
    (三)訴訟費用由再審被告負擔。
  二、陳述：
      原確定判決有民事訴訟法第四百九十六條第一項第一款「適用法規顯有錯誤」
      之再審事由：
    (一)原確定判決違背最高法院四十四年台上字第九三號判例意旨「警察局扣押盜贓
      物，僅係暫時停止原占有人之事實管領力，尚難認原占有人之占有業已喪失」
      ，認定再審被告失其對系爭小客車之現實直接占有，自應允其以讓與該車之返
      還請求權方式以代交付，來履行其回復原狀之義務云云，且就再審被告讓與該
      車之返還請求權之對象為何未予交待，適用法規顯有錯誤。
    (二)警察機關所為之扣押為公法上之扣押，再審被告對警察機關並無任何民法上之
      返還請求權，原確定判決竟對公法上之扣押與民法上之讓與返還請求權混為一
      談；且依上開最高法院四十四年台上字第九三號判例意旨，系爭小客車雖遭警
      察機關扣押，占有人仍為再審被告，並非由第三人占有，自不符合民法第七百
      六十一條第三項規定要件，原確定判決加以引用，適用法規難認無誤。
    (三)臺灣板橋地方法院八十九年度簡上字第二六五號民事確定判決認為：可採用民
      法第七百六十一條第三項規定之交付，應得再審原告之同意始可，原確定判決
      卻在未得再審原告同意之情形下即判決再審被告得以民法第七百六十一條第三
      項規定讓與返還請求權之方式代交付，適用法規亦難認無誤。
  三、證據：提出臺灣板橋地方法院八十九年度簡上字第二六五號民事判決一份為證
      。
乙、再審被告方面：本件未行言詞辯論，故無再審被告之聲明及陳述可供記載。
    理    由
一、本件再審原告主張：原確定判決有民事訴訟法第四百九十六條第一項第一款「適
    用法規顯有錯誤」之再審理由，爰請求將本院九十一年度上易字第七七○號確定
    判決廢棄，改判如再審聲明云云。
二、查再審被告起訴請求再審原告返還車款事件，前經臺灣板橋地方法院九十年度訴
    字第二五四八號判決：再審原告應給付再審被告四十八萬元及自民國九十年十二
    月十四日起算之法定利息，駁回再審被告其餘之訴；再審原告就敗訴部分提起上
    訴，再審被告就敗訴部分提起附帶上訴，再經本院九十一年度上易字第七七○號
    判決第一審判決關於：(一)命再審原告給付四十八萬元及利息，暨該部分假執行之
    宣告，(二)駁回再審被告請求再審原告再給付七萬元及利息之訴，(三)命訴訟費用之
    裁判（確定部分除外）均廢棄；再審原告於再審被告交付如附件所示「車輛查驗
    同意書」及讓與請求返還該小客車之權利予再審原告之同時，應給付再審被告五
    十五萬元及自九十年十二月十四日起算之法定遲延利息等情。
三、按民事訴訟法第四百九十六條第一項第一款所謂「適用法規顯有錯誤」者，係指
    確定裁判所適用之法規顯然不合於法律規定，或與司法院現尚有效及大法官會議
    之解釋，或最高法院尚有效之判例顯然違反者而言，不包括認定事實錯誤、漏未
    審酌證據、取捨證據失當及裁判不備理由之情形在內。若所表示之法律上見解，
    尚無法規判解可據者，不得指為用法錯誤，最高法院五十七年台上字第一○九一
    號判例、六十年台再字第一七○號判例、六十三年台上字第八八○號判例、六十
    九年台再字第一三一號判決、八十年台上字第一三二六號判例意旨足供參照。
四、經查：
  (一)原確定判決於理由欄三認定：系爭小客車因遭臺北縣警察局以該車係贓車而查扣
    ，該車於再審原告買受時即存在「牌車不符」之情形，對一般消費者而言屬來歷
    不明之贓車，且已達不能解決之程度，再審被告並請求再審原告退還車款，含有
    解除契約之意思，兩造互負照時價退還車款及返還系爭小客車之義務。就再審原
    告應照時價退還車款而言：系爭小客車經第一審囑託歐亞鑑定公司鑑定時價為五
    十五萬元；另就再審被告返還系爭小客車而言：再審被告已失其對系爭小客車之
    現實直接占有，自應允其以讓與該車之返還請求權方式以代交付，來履行其回復
    原狀之義務，始符系爭買賣合約第三條概由再審被告負責之旨等情，因而判決：
    再審原告於再審被告交付車輛查驗同意書及讓與請求返還該小客車之權利予再審
    原告之同時，再審原告應給付再審被告五十五萬元及自九十年十二月十四日起算
    之法定利息等語，已就再審被告讓與之請求返還系爭小客車之對象表明為臺北縣
    警察局，並無再審原告所指未予交付之情事。
  (二)原確定判決認定：系爭小客車現實直接占有人為臺北縣警察局，並非再審被告，
    係事實審法院認定事實之職權，本件再審被告於扣押期間停止對系爭小客車之直
    接事實管領力，而以間接占有方式為之，對於直接占有人台北縣警察局仍有請求
    返還之權利，故原確定判決，進而適用民法第七百六十一條第三項規定，以再審
    被告讓與其對於臺北縣警察局請求返還系爭小客車之方式，以代現實交付，有其
    依據，核與最高法院四十四年台上字第九三號判例意旨並無相左。又警察機關對
    於盜贓物施行扣押雖屬公法上權利，惟當扣押物無留存之必要時，盜贓物所有人
    依刑事訴訟法第一百四十二條有請求發還之權利，故再審原告主張再審被告對司
    法警察之扣押並無民法上請求返還之權利，原確定判決准許再審被告以讓與返還
    請求權方式代交付，公私法不分云云，容有誤解。
  (三)原確定判決以：再審被告已失其對系爭小客車之現實直接占有，自應允其以讓與
    該車之返還請求權方式以代交付，來履行其回復原狀之義務，故再審原告抗辯再
    審被告須為現實交付，尚無可採等語，並無違反民法第七百六十一條第三項規定
    之文意，亦無與司法院、大法官現尚有效之解釋或最高法院判例現尚有效之判例
    不合。再審原告提出之臺灣板橋地方法院八十九年度簡上字第二六五號判決雖有
    「在觀念交付之情形，因容易造成受讓人之不利益，尤必須取得受讓人之同意」
    之見解，惟既非判例，則原確定判決與上開判決之法律上見解不同，尚難認為有
    「適用法規顯有錯誤」之再審事由。
五、綜上所述，原確定判決並無再審原告所指民事訴訟法第四百九十六條第一項第一
    款「適用法規顯有錯誤」之再審事由存在，再審原告提起本件再審之訴，顯無理
    由，本院爰不經言詞辯論，逕以判決駁回之。
六、據上論結：本件再審之訴顯無理由，依民事訴訟法第五百零二條第二項、第七十
    八條，判決如主文。
中      華      民      國    九十二    年      四      月     三十     日
                                    民事第四庭
                                        審判長法  官  李  瓊  蔭
                                              法  官  張      蘭
                                              法  官  林  金  吾
右正本係照原本作成。
不得上訴。
中      華      民      國    九十二    年      五      月    一        日
                                              書記官  張  淑  芳


司法院資訊處製作；財團法人民間司法改革基金會備份。
